臺灣高雄地方法院民事判決　　　　　　　110年度訴字第352號
原　　　告　楊朝雄　
訴訟代理人　黃金龍律師
被　　　告　賴麗茜　

訴訟代理人　曾本懿律師
　　　　　　陳宥廷律師
　　　　　　張清雄律師
上列當事人間請求分配表異議之訴事件，本院於中華民國110 年
10月22日言詞辯論終結，判決如下：
    主      文
本院一０九年度司執字第九六一一號強制執行事件於民國109 年
12月4 日製作之分配表，表一所載次序11之被告第二順位抵押權
之違約金債權新臺幣3,273,200 元，應更正為新臺幣1,610,180
元。
原告其餘之訴駁回。
訴訟費用由被告負擔二分之一，餘由原告負擔。
    事實及理由
壹、程序事項：
一、按債權人或債務人對於分配表所載各債權人之債權或分配金
    額有不同意者，應於分配期日1 日前，向執行法院提出書狀
    ，聲明異議；異議未終結者，為異議之債權人或債務人，得
    向執行法院對為反對陳述之債權人或債務人提起分配表異議
    之訴；聲明異議人未於分配期日起10日內向執行法院為起訴
    之證明者，視為撤回其異議之聲明；經證明者，該債權應受
    分配之金額，應行提存。強制執行法第39條第1 項、第41條
    第1 項前段、第3 項分別定有明文。查本院109 年度司執字
    第9611號強制執行事件（下稱系爭執行事件），民事執行處
    於民國109 年12月4 日作成分配表（下稱系爭分配表），定
    於109 年12月31日實行分配，惟原告於109 年12月16日具狀
    聲明異議，並於同年月30日提起本件分配表異議之訴，及向
    本院民事執行處陳報起訴證明，業經本院調閱系爭執行事件
    卷宗核閱無誤，是原告提起本件分配表異議之訴，係屬合法
    。
二、次按訴狀送達後，原告不得將原訴變更或追加他訴，但請求
    之基礎事實同一者，不在此限，民事訴訟法第255 條第1 項
    第2 款定有明文。經查，原告起訴之聲明為：㈠系爭執行事
    件於109 年12月8 日（按：應為109 年12月4 日之誤載）所
    製作之系爭分配表「表1 」次序11所列違約金債權新臺幣（
    下同）3,273,200 元，應變更為0 元；㈡前項分配表「表2
    」次序9 所列債權原本5,237,187 元應變更為1,963,987 元
    ，超過1,963,987 元部分，應予剔除，不列入分配（見本院
    卷一第9 頁）。原告嗣於110 年8 月9 日具狀追加備位聲明
    為：請求確認系爭執行事件於109 年12月8 日（按：應為
    109 年12月4 日之誤載）所製作之系爭分配表「表1 」次序
    11所示被告與原告間違約金債權3,273,200 元不存在（見本
    院卷二第127 頁）。被告雖不同意原告之追加（見本院卷二
    第154 頁），然考量原告備位聲明請求確認不存在之違約金
    債權，與先位聲明請求剔除之違約金債權乃同一債權，爭點
    及證據資料共通，是其追加備位聲明所憑基礎事實與原訴應
    屬同一，揆諸前揭規定，應予准許。
貳、實體部分：
一、原告主張：
  ㈠兩造於108 年9 月2 日簽立清償債務契約書（下稱系爭清償
    契約），約定被告積欠債務980 萬元，債務清償日期為108
    年12月1 日，利息按年利率2 ％計算，逾期違約金按每百元
    每日1 角計算。原告於108 年9 月23日將所有坐落高雄市○
    鎮區○○段000000地號土地（下稱625-33地號土地）辦理第
    一順位抵押權設定登記予被告，另將同段625-21地號土地（
    下稱625-21地號土地）於同日設定第二順位抵押權予被告（
    以下合稱系爭抵押權），共同擔保系爭清償契約之債權。嗣
    625-33地號及625-21地號土地（以下合稱系爭土地）經系爭
    執行事件予以拍賣，本院民事執行處就執行所得製作系爭分
    配表，被告於系爭分配表之表1 次序11，以第二順位抵押權
    優先列入本金債權980 萬元、利息債權179,353 元及違約金
    債權3,273,200 元（下稱系爭違約金），受分配8,015,366
    元，分配不足額5,237,187 元再列入表2 之次序9 優先受分
    配1,907,027 元。
  ㈡惟系爭清償契約第10條約定「逾期違約金每佰元每日壹角計
    算」（下稱系爭違約金條款），換算高達年利率36.5％。依
    民法第250 條第2 項規定，此違約金係屬賠償額預定之性質
    ，應以被告實際所受損害為主要衡量標準。而系爭清償契約
    第1 條記載原告積欠被告債務980 萬元，係指歷來累積之本
    金、利息欠款，及再預計3 個月（即108 年9 月2 日至同年
    12月1 日）2 分利息加計之總和，非原告當日借貸之本金金
    額，另約定利息係按年利率2 ％計算，足認被告之損害已獲
    相當填補，應已無其他損害，且被告請求按年利率36.5％計
    算之違約金3,273,200 元，已逾本金債權980 萬元3 分之1
    ，實屬過高，對原告顯失公平，爰依民法第252 條規定，請
    求將系爭違約金酌減至0 元。系爭違約金經酌減後，被告對
    原告已無違約金債權存在，爰依強制執行法第41條規定，請
    求將系爭分配表之表1 次序11所列系爭違約金債權變更為０
    元；表2 次序9 所列分配不足額中，亦應將違約金金額扣除
    而變更為56,960元。退步言，倘認被告受分配金額不包含系
    爭違約金債權，原告提起分配表異議之訴為不合法，則備位
    主張系爭違約金債權應酌減為０元，並請求確認系爭違約金
    債權不存在等語。（一）先位聲明：⒈系爭執行事件所製作
    之系爭分配表「表1 」次序11所列違約金債權3,273,200 元
    ，應變更為0 元；⒉前項分配表「表2 」次序9 所列債權原
    本5,237,187 元應變更為1,963,987 元，超過1,963,987 元
    部分，應予剔除，不列入分配。（二）備位聲明：請求確認
    系爭執行事件所製作之系爭分配表「表1 」次序11所示被告
    與原告間違約金債權3,273,200 元不存在。
二、被告則以：兩造簽立系爭清償契約前，原告分別於108 年2
    月11日向被告借款400 萬元，於同年2 月12日向被告借款50
    萬元，於同年3 月4 日向被告借款30萬元，又於同年3 月11
    日向被告借款400 萬元，被告均已如數給付，原告並簽署借
    據、領據或支票等文件交付被告，原告嗣後復欲向被告再借
    款100 萬元，因原告尚未清償前揭借款，兩造遂於108 年9
    月2 日統合所有債務為980 萬元，並簽立系爭清償契約，故
    980 萬元乃被告實際支付給原告之本金總額，非如原告所稱
    另包含預計3 個月之2 分利息。又系爭違約金條款係訂明原
    告遲延給付時，應賠償因到期未能受償相當於利息損害，並
    依違約之日數而與月俱增，兩造顯有藉此約定懲罰未依約返
    還借款而強制履行債務之用意，性質上應屬懲罰性違約金，
    且基於契約自由及契約神聖、契約嚴守之原則，原告對於其
    所約定之違約金數額本應受其約束。原告向被告借款後，迄
    今未支付利息，且原告因債台高築致系爭土地遭其他債權人
    拍賣，被告併案執行時因恐債權無法受到滿足，為籌措資金
    承受系爭土地，而將經營20餘年的當鋪低價出售，甚而無法
    支應女兒在美國讀書的學費致女兒休學，被告所受損害難以
    估計，倘原告於違約後得任意指摘原約定之系爭違約金過高
    請求核減，無異將其債務不履行之不利益歸由被告分攤，故
    系爭違約金要無過高情事，原告請求酌減違約金及剔除系爭
    分配表列入之系爭違約金，為無理由等語置辯。並聲明：原
    告之訴駁回。
三、兩造不爭執事項：
  ㈠原告所有系爭土地經系爭執行事件予以拍賣，分別拍得15,1
    80,000元（625-21地號）及1,922,000 元（625-33地號），
    執行所得經本院民事執行處於109 年12月4 日製作系爭分配
    表，定於109 年12月31日實行分配。
  ㈡兩造於108 年9 月2 日簽立系爭清償契約，約定：「一、原
    告積欠被告債務為980 萬元整（第1 條）。三、原告提供62
    5-33地號土地設定第一順位抵押權予被告（第3 條）。四、
    原告應簽發面額980 萬元本票交付被告收執（第4 條）。五
    、雙方同意債務清償日期為108 年12月1 日（第5 條）。六
    、若屆清償期，原告無法清償全部債務時，被告得隨時拍賣
    抵押物，以資受償（第6 條）。十、其他約定事項：1.利息
    ：年利率2 ％。2.遲延利息：無遲延利息。3.違約金：逾期
    違約金每百元每日1 角計算（第10條）。」
  ㈢原告於108 年9 月23日將625-33地號土地辦理第一順位抵押
    權設定登記予被告，另將625-21地號土地於同日設定第二順
    位抵押權予被告，均約定系爭抵押權擔保總金額為980 萬元
    ，擔保債權之種類及範圍即為系爭契約，清償日期108 年12
    月1 日，利息為年利率2 ％，無遲延利息，違約金為逾期違
    約金每百元每日1角計算。
  ㈣被告嗣持本院108 年度司拍字第426 號拍賣抵押物裁定暨確
    定證明書，聲請拍賣系爭土地，經本院以109 年度司執字第
    00000 號強制執行事件受理後，與系爭執行事件併案執行。
    系爭分配表表一（625-21地號）次序11記載「第二順位抵押
    權人賴麗茜，利息179,353 元（108 年12月1 日至109 年10
    月29日，年利2 ％）、違約金3,273,200 元（108 年12月1
    日至109 年10月29日，年利36.5％）、本金980 萬元，共計
    13,252,553元，分配率60.4817 ％，分配金額8,015,366 元
    ，不足額5,237,187 元」；系爭分配表表二（625-33地號）
    次序9 記載「表一分配不足，賴麗茜，債權原本5,237,187
    元，分配率36.4132 ％，分配金額1,907,027 元，不足額3,
    330,160 元」。
  ㈤原告於108 年2 月11日向被告借款400 萬元（下稱系爭甲借
    款），原告並簽立借據、領據（原告爭執交付之款項有預扣
    利息）。
  ㈥原告於108 年3 月1 日又向被告借款400 萬元（下稱系爭乙
    借款），原告並簽立借據、領據交付被告（原告爭執交付之
    款項有預扣利息）。
  ㈦原告於108 年3 月11日持面額50萬元支票（支票號碼EZ0000
    000 ）向被告借款50萬元（下稱系爭丙借款），支票到期未
    兌現，原告另持發票日108 年4 月16日同面額本票換回支票
    （原告爭執交付之款項有預扣利息）。
  ㈧原告於108 年3 月28日持面額30萬元支票（支票號碼EZ0000
    000 ）向被告借款30萬元（下稱系爭丁借款），支票到期未
    兌現，原告另持發票日108 年5 月3 日之同面額本票換回支
    票（原告爭執交付之款項有預扣利息）。
  ㈨原告其後復向被告借款100 萬元，因系爭甲、乙、丙、丁借
    款尚未清償，兩造為整合債務而於108 年9 月2 日簽立系爭
    清償契約（原告爭執交付之100萬元借款有預扣利息）。
四、得心證之理由：
  ㈠原告提起分配表異議之訴是否具備權利保護要件？
  1.按民事訴訟乃當事人於私法上之權利受侵害時，請求法院判
    決以保護其私權之程序，是原告之訴除已具備訴訟成立要件
    ，仍須有權利保護之必要，始有請求法院為利己判決之權利
    。而所謂權利保護之必要，即原告須有受判決之法律上利益
    ，法院始有保護其權利之必要。次按執行債務人提起分配表
    異議之訴，如不能減少自己未償債務之金額或增加可發還之
    分配餘額者，即欠缺保護必要之要件，應予駁回（最高法院
    109 年度台上字第3154號判決要旨可參）。
  2.經查：
  ⑴本院民事執行處製作之系爭分配表表一（625-21地號）次序
    11記載「第二順位抵押權人賴麗茜，利息179,353 元（108
    年12月1 日至109 年10月29日，年利2 ％）、違約金3,273,
    200 元（108 年12月1 日至109 年10月29日，年利36.5％）
    、本金980 萬元，共計13,252,553元，分配金額8,01 5,366
    元，不足額5,237,187 元」；系爭分配表表二（625-33地號
    ）次序9 記載「表一分配不足，賴麗茜，債權原本5,237,18
    7 元，分配金額1,907,027 元，不足額3,330,160 元」，為
    兩造所不爭執。另系爭分配表表一及表二之次序1 ，分別記
    載被告優先受分配併案執行費69,589元、8,811 元，有系爭
    分配表可稽（見本院卷一第27-30 頁），原告對此分配未聲
    明異議。是依系爭分配表之上開分配結果，被告可獲分配之
    數額合計為10,000,793元（計算式：8,015,366 元+1,907,0
    27元+ 69,589元+8,811元＝10,000,793元）。原告對系爭分
    配表所列系爭違約金債權聲明異議，請求酌減為０元，對被
    告之本金債權980 萬元、利息債權179,353 元及併案執行費
    69,589元、8,811 元，則未異議。是以，原告承認之債務數
    額合計達10,057,753元，已超過系爭分配表所列被告可分配
    數額10,000,793元，且被告業已受領上開分配額完畢，有本
    院民事執行處110 年3 月15日雄院和109 司執修字第9611號
    函可參（見本院卷一第91頁），原告亦同意支付（見本院卷
    二第77頁），故系爭分配表縱剔除系爭違約金債權，對於各
    債權人之實際分配結果並無影響，無法形成對原告更有利之
    分配結果，固堪認定。
  ⑵又被告係持拍賣抵押物裁定暨確定證明書，聲請拍賣系爭土
    地，而與系爭執行事件併案執行。就拍賣抵押物賣得價金作
    成之分配表，並無實體確定債權存在與否之效力（最高法院
    110 年度台上字第389 號判決參照）。是系爭分配表縱列入
    系爭違約金債權，亦不具實質確定力。然分配表異議之訴，
    係請求法院以判決變更分配表，形成新的分配額為目的，性
    質上屬形成之訴，其訴訟標的為起訴者之異議權。而因原告
    係執行債務人，其請求變更系爭違約金債權為０元，若有理
    由，本件分配表異議之訴確定判決將對執行債權人即被告產
    生實質確定力即既判力，被告日後縱另訴請求被告給付違約
    金，仍受本件分配表異議之訴所生爭點效之拘束，而可發生
    減少原告未償債務金額之效力。故參諸前揭說明，仍應認原
    告提起分配表異議之訴，請求將系爭分配表表一次序11所列
    系爭違約金變更為０元，有受判決之法律上利益，即有權利
    保護之必要。
  ㈡原告請求酌減系爭違約金，有無理由？
  1.按和解有使當事人所拋棄之權利消滅之效力，為民法第737
    條前段所明定。和解內容，倘以原來明確之法律關係為基礎
    而成立和解時，則屬認定性之和解，僅有認定效力，故當事
    人間之債權及債務關係，仍依原來之法律關係定之，僅應受
    和解契約之拘束，法院不得為與和解結果相反之認定而已（
    最高法院100 年度台上字第975 號、98年度台上字第315 號
    判決要旨可參）。而查，原告於108 年9 月間再向被告借款
    100 萬元時，因系爭甲、乙、丙、丁借款尚未清償，兩造為
    整合債務而於108 年9 月2 日簽立系爭清償契約，約定原告
    積欠被告債務為980 萬元，債務清償日期為108 年12月1 日
    ，利息按年利率2 ％計算，無遲延利息，逾期違約金按每百
    元每日1 角計算等情，為兩造所不爭執（見不爭執事項㈡、
    ㈨），已如前述。系爭清償契約既係兩造為整合歷來借款債
    務而簽立，足見其性質應屬認定性和解契約，兩造間之基礎
    權利義務關係雖為消費借貸關係，但關於債務數額之認定應
    受系爭清償契約之拘束，不得為相反之主張。是以，原告雖
    主張被告實際交付之款項均有預扣3 個月利息（見本院卷二
    第79頁），但兩造既已於系爭清償契約確認債務本金數額為
    980 萬元，即應受其拘束，合先敘明。
  2.次按當事人得約定債務人於債務不履行時，應支付違約金。
    違約金，除當事人另有訂定外，視為因不履行而生損害之賠
    償總額。其約定如債務人不於適當時期或不依適當方法履行
    債務時，即須支付違約金者，債權人除得請求履行債務外，
    違約金視為因不於適當時期或不依適當方法履行債務所生損
    害之賠償總額。民法第250 條定有明文。又按違約金有賠償
    總額預定性質及懲罰性質之分，前者作為債務不履行所生損
    害之賠償總額，債權人除違約金外，不得另行請求損害賠償
    ；後者作為強制債務履行、確保債權效力之強制罰，於債務
    不履行時，債權人除得請求支付違約金外，並得請求履行債
    務，或不履行之損害賠償。而當事人於契約中將違約金與其
    他之損害賠償（廣義，凡具有損害賠償之性質者均屬之）併
    列者，原則上應認該違約金之性質為懲罰性違約金（最高法
    院109 年度台上字第1013號判決要旨參照）。違約金屬於懲
    罰之性質者，於債務人給付遲延時，債權人除得請求違約金
    外，並得依民法第233 條規定，請求給付遲延利息及賠償其
    他之損害，屬於損害賠償總額預定之性質者，則視為就因遲
    延所生之損害，已依契約預定其賠償額，債權人不得更請求
    遲延利息（最高法院106 年度台上字第171 號判決可參）。
    則查，關於原告逾期未清償債務應負之違約責任，綜觀系爭
    清償契約全文，僅於第10條約定「利息按年利率2 ％計算，
    無遲延利息，逾期違約金按每百元每日1 角計算」，可知兩
    造就原告逾期未清償之賠償責任，僅約定原告應按每百元每
    日1 角計付違約金，未約定遲延利息，亦未併列保留其他損
    害賠償之約定。是參諸前揭規定及說明，系爭違約金條款不
    具懲罰性質，僅係為填補被告損害所為之約定，原告主張系
    爭違約金條款屬損害賠償預定性之違約金，係屬有理，被告
    辯稱屬懲罰性違約金，尚無可採。
  3.另按約定之違約金額過高者，法院得減至相當之數額。民法
    第252 條已有明定。而約定之違約金額是否過高，賠償總額
    預定性質違約金之目的在於填補債權人因債權不能實現所受
    之損害，並不具懲罰色彩，法院除衡酌一般客觀事實、社會
    經濟狀況及債權人因債務已為一部履行所受之利益外，尤應
    以債權人實際所受之積極損害及消極損害為主要審定標準（
    最高法院109 年度台上字第1013號判決可資參照）。原告主
    張系爭違約金過高，應酌減為０元，被告則否認之。經查：
  ⑴原告主張其積欠之債務980 萬元係包含歷來積欠之本金、利
    息，再加計預計3 個月按2 分利計算之利息總和，且另約定
    利息係按年息2 ％計算，足認被告之損害已獲相當填補，應
    已無其他損害等語。然縱使原告稱兩造約定之980 萬元債務
    係包含清償期屆至前3 個月之利息債務在內乙節為真，但系
    爭分配表列入之系爭違約金債權3,273,200 元乃清償期屆至
    後始發生者，業如前述，且兩造約定「逾期違約金每百元每
    日1 角計算」，可知系爭違約金條款係為填補原告逾期未清
    償債務後被告每日所生損失，原告縱須給付清償期屆至前3
    個月之利息，仍無法填補被告於清償期屆至後因原告違約所
    生損害，原告主張被告所受損害已受完全填補，要無可取。
  ⑵惟審酌兩造約定違約金之計付方式，係替代遲延利息之違約
    約定，換算相當於年利率36.5％，加計系爭分配表另列入按
    年利率2 ％計算之利息，合計已達年利率38.5％。考量被告
    之借款債權屬金錢之債，所約定之違約金本質上即因該金錢
    債務不履行所生之遲延利息，而被告因原告逾期未清償雖確
    有損害，但損害僅係無法即時取回資金加以投資或轉借，以
    獲取投資收益或利息收入，而目前貨幣市場長期呈現低利率
    狀態，一般銀行定期存款之利率均已降至年息3 ％以下，縱
    然合計利息、遲延利息及違約金至多僅年息10％至20％，依
    110 年1 月20日修正前之民法第205 條規定，民間借貸最高
    僅可請求按年利率20％計算之利息，系爭違約金條款約定之
    利率不僅遠高於民法第205 條規定之年利率20％上限，且該
    違約金係逾清償日後按日計算，並無上限，隨時間遞延將累
    積鉅額違約金，對原告顯非公平。故本院認系爭違約金條款
    之約定確有過高之情形，綜合斟酌上情，爰依民法第252 條
    規定，酌減被告得請求之違約金數額至按債權額年利率18％
    計算，始屬適當。又原告對於系爭分配表表一次序11所列違
    約金計算期間未予爭執，故被告於系爭執行事件中得請求之
    違約金應酌減至1,610,180 元【計算式：980 萬元×年利率
    18％÷365 天×334 天（108 年12月1 日至109 年10月29日
    ）＝1,610,179.83元，元以下四捨五入】。
  ⑶被告固辯稱：原告迄今未支付利息，且其於併案執行時因恐
    債權無法受到滿足，為籌措資金承受系爭土地，甚將經營20
    餘年的當鋪低價出售，導致無法支付女兒學費，所受損害難
    以估計，原告主張違約金過高要無可採等語。然被告因原告
    未遵期清償債務無法取回資金，僅生利息或投資報酬損失，
    已如前述，被告本可藉由系爭土地拍賣結果受償，實無自行
    出資購買系爭土地之必要，是其因購買系爭土地所生額外資
    金成本，乃其個人投資決定衍生之成本及風險，要難謂屬因
    原告逾期未清償所生損害，被告此部分所辯尚不足採。
  ㈢原告請求將系爭分配表表一次序11所載系爭違約金變更為０
    元，有無理由？
  1.按債權人或債務人對分配表所載各債權人之債權或分配金額
    有不同意者，應於分配期日一日前，向執行法院提出書狀，
    聲明異議。異議未終結者，為異議之債權人或債務人，得向
    執行法院對為反對陳述之債權人或債務人提起分配表異議之
    訴。強制執行法第39條第1 項、第41條第1 項分別定有明文
    。查系爭分配表表一次序11所記載「違約金3,273,200 元」
    ，應酌減為1,610,180 元，業經本院認定如前，故原告主張
    系爭分配表表一次序11所列違約金債權應更正為1,610,180
    元，為有理由，逾此範圍部分之請求，則屬無據。
  ㈣原告先位請求變更系爭違約金債權數額為０元之主張，既部
    分有理由，其備位請求確認系爭分配表表一次序11所載系爭
    違約金債權不存在，即無審究之必要，附此敘明。
五、綜上所述，原告依強制執行法第41條第1 項規定，請求將系
    爭分配表表一次序11所列違約金債權3,273,200 元，更正為
    1,610,180 元，為有理由，應予准許；逾此範圍之請求，則
    無理由，應予駁回。
六、兩造針對被告交付之借款是否預扣3 個月利息乙節，原告聲
    請函調被告之高雄銀行前鎮分行支票存款帳戶交易明細（見
    本院卷二第77頁），被告則聲請傳訊證人朱勃源（見本院卷
    二第125 頁）。惟因被告預扣利息與否，與系爭違約金應否
    酌減無涉，業經本院說明如前，故本院認無調查上開證據之
    必要。另本件事證已臻明確，兩造其餘之攻擊或防禦方法及
    所用之證據，經本院斟酌後，認為均不足以影響本判決之結
    果，爰不逐一論列，附此敘明。
七、據上論結，原告之訴一部有理由、一部無理由，依民事訴訟
    法第79條，判決如主文。
中    華    民    國   110    年    10    月    22    日
                  民事第四庭  法  官  徐彩芳
以上正本係照原本作成。
如對本判決上訴，須於判決送達後20日內向本院提出上訴狀。如
委任律師提起上訴者，應一併繳納上訴審裁判費。
中    華    民    國   110    年    10    月    25    日
                              書記官  盧瑞芳